臺灣臺中地方法院民事判決　　　　　　　95年度婚字第1103號
原　　　告　甲○○
被　　　告　乙○○○
訴訟代理人　張永金
上列當事人間請求離婚事件，本院於民國96年1月3日言詞辯論終
結，判決如下：
    主      文
原告之訴駁回。
訴訟費用由原告負擔。
    事實及理由
壹、原告主張：兩造婚姻關係存續中，詎自民國80年年初起，被
    告之性情及行為異常，曾多次離家滯留在外不歸，並於80年
    9月3日攜帶貴重金飾及現金再度離家後，一去不返，不知去
    向，原告雖於 80年11月6日刊登尋人啟事，惟被告仍音訊全
    無，被告顯係惡意遺棄原告在繼續狀態中，而兩造分居長達
    15年之久，婚姻關係早已名存實亡，爰依民法第 1052條第1
    項第5款及第2項規定，訴請離婚等語。並聲明：請准原告與
    被告離婚。
貳、被告則以：兩造婚姻關係存續期間，原告動輒對被告暴力相
    向，被告因不堪原告同居之虐待始離家；嗣被告於 81年3月
    28日因中風而住院，原告亦僅前往醫院探視一次而已，被告
    於81年4月25日出院後，即遭原告趕出家門；86年間曾欲返
    家與原告共同生活，惟發現家中另有一名女子王淑鳳與原告
    同住，被告遂離家迄今等語置辯。並聲明：如主文所示。
參、法院之判斷：
一、按當事人主張有利於己之事實者，就其事實有舉證之責任，
    民事訴訟法第277條定有明文。次按夫妻之一方以惡意遺棄
    他方在繼續狀態中者，他方得請求裁判離婚，民法第1052第
    1項第5款定有明文。而所謂夫妻之一方以惡意遺棄他方在繼
    續狀態中者，係指夫或妻無正當理由，不盡同居或支付家庭
    生活費用之義務而言，最高法院39年臺上字第415號判例闡
    釋甚詳。夫妻固互負同居之義務，但違背義務之一方如未達
    於惡意遺棄之程度，他方不得據以請求離婚，最高法院20年
    上字第1569號判例著有明文。復按民法第1052條第2項所稱
    「有前項以外之重大事由，難以維持婚姻者」，乃抽象的、
    概括的離婚事由，係民法親屬編於74年修正時，為因應實際
    需要，參酌各國立法例，導入破綻主義思想所增設。但其事
    由應由夫妻之一方負責者，僅他方得請求離婚，是其所採者
    為消極破綻主義精神，而非積極破綻主義。關於是否為難以
    維持婚姻之重大事由，其判斷標準為婚姻是否已生破綻而無
    回復之希望。而婚姻是否已生破綻而無回復之希望，則應依
    客觀的標準，即難以維持婚姻之事實，是否已達於倘處於同
    一境況，任何人均將喪失維持婚姻意欲之程度而定。至於同
    條但書所規定「難以維持婚姻之重大事由應由夫妻之一方負
    責者，僅他方得請求離婚」，乃因如肯定有責配偶之離婚請
    求，無異承認恣意離婚，破壞婚姻秩序，且有背於道義，尤
    其違反自己清白（clean hands）之法理，有欠公允，同時
    亦與國民之法感情及倫理觀念不合，因而採消極破綻主義。
    然若夫妻雙方均為有責時，則應衡量比較雙方之有責程度，
    而許責任較輕之一方向應負主要責任之他方請求離婚，以符
    合公平（最高法院91年臺上字第2023號判決意旨參照）。本
    件原告依據民法第1052條第1項第5款及第2項訴請與被告離
    婚，本院茲依兩造爭執之事項論述如下，以審視原告之主張
    及舉證是否符合上開民法之規定：
  (一)兩造婚姻關係現存續中之事實，為兩造所不爭執，復有戶籍
    謄本正本在卷可稽，此部分之事實自堪認定。
  (二)原告主張被告於80年9月3日攜帶貴重金飾及現金離家後，即
    一去不返，其雖於 80年11月6日刊登尋人啟事，惟被告迄今
    仍音訊全無，被告顯係惡意遺棄原告，並提出新聞紙乙份為
    證，被告對於兩造自 80年9月起即未同居一節雖不爭執，惟
    辯稱並非係伊故意不履行與原告同居之義務，而係因原告動
    輒對其暴力相向，因不堪原告同居之虐待始離家，嗣中風出
    院後，即遭原告趕出家門，86年間曾欲返家與原告共同生活
    ，惟發現家中另有一名女子王淑鳳與原告同住，遂離家迄今
    等語，並提出住院病歷及戶籍謄本各乙份為證，且據證人即
    兩造子女張懷之到庭證述略以：自其幼年開始，原告只要喝
    酒，就會毆打被告，印象中原告白天上班，晚上電視氣象報
    告，原告即出去飲酒作樂，很晚才回來，有時候到半夜或天
    亮才回來，原告喝酒後就會動手打人，從其有記憶開始，直
    至80年皆是這種情形，幾乎一個星期有5、6天，所以被告是
    被迫離家，被告並未惡意遺棄原告，80年9月3日，被告和其
    、及二哥被迫一起搬離文昌路二段734巷31弄102號，王淑鳳
    到家裡來，是80年9月3日以後的事，當時她並沒有天天在家
    裡過夜，其等回去時，發現家裡有一個王淑鳳的女人，因為
    她住在家裡，其等沒有辦法回去等語（參照本院95年12月11
    日筆錄）。徵之證人張懷之為兩造子女，誼屬至親，又與兩
    造共同生活，對於兩造之婚姻狀況自當知之甚稔，故其所為
    前揭證詞，自可採信。原告雖陳稱並未毆打被告，證人張懷
    之所言不實，不足採信云云，惟原告並未就對其有利之事實
    舉證以實其說，況原告對於現與訴外人王淑鳳同住乙情亦不
    爭執，是原告前揭所辯，並無足取。揆諸前開事證，原告以
    肢體暴力對待被告，令被告身心均受有重大傷害，甚至無視
    己身為有配偶之人，而與訴外人王淑鳳同住一處，原告所為
    顯有悖於婚姻之忠誠，足見被告並非無故拒絕履行同居。則
    在原告未能解決其與訴外人王淑鳳間之關係並足可使被告相
    信原告願與被告共創美滿生活前，被告自得拒絕履行同居義
    務。
二、綜上所述，原告主張被告有惡意遺棄之事由，且有難以維持
    婚姻之重大事由而請求離婚，並以上述主張為其論據。然夫
    妻之結合、相處，應立於平等地位，相互維持人格之尊嚴。
    經本院審酌原告提出之證據後認為，被告於 80年9月間離家
    未履行與原告間夫妻同居生活，係歸因於原告之暴力行為所
    致，足見被告有不能同居之正當理由，而於被告離家期間，
    原告無視被告之感受，私自應允其他女子至家中同住，原告
    與訴外人王淑鳳之關係，顯已逾越一般男女交往應有之分際
    ，致被告無法解消其對於未來婚姻生活之疑懼，則被告執此
    拒絕返家履行同居義務，自應認有正當埋由，難謂被告主觀
    上有惡意遺棄原告之故意。此外，雙方分居迄今已逾15年，
    縱認兩造婚姻已生破綻而無回復之希望，惟衡諸上情，亦無
    證據足資證明原告對離婚原因為無過失或原告為過失責任較
    輕之一方。從而，原告主張依民法第1052條第1項第5款、第
    2項，請求判決兩造離婚，難認有理，應予駁回。
肆、訴訟費用負擔之依據：民事訴訟法第78條。
中　　華　　民　　國　　96　　年　　1 　　月　　17　　日
                  家事法庭    法　官　陳宗賢
上列正本係照原本作成。
如對本判決上訴，須於判決送達後20日之不變期間內，向本院提
出上訴狀（須附繕本）。
中　　華　　民　　國　　96　　年　　1 　　月　　17　　日
                              書記官
